【裁判字號】    98,訴,859
【裁判日期】    980716
【裁判案由】    債務人異議之訴
【裁判全文】
臺灣高雄地方法院民事判決               98年度訴字第859號
原      告  甲○○
訴訟代理人  林石猛律師
            林岡輝律師
            張碧華律師
被      告  臺灣銀行股份有限公司
法定代理人  丙○○
訴訟代理人  乙○○
複 代理 人  丁○○
            戊○○
上列當事人間債務人異議之訴事件，本院民國98年7 月2 日言詞
辯論終結，判決如下：
    主      文
原告之訴駁回。
訴訟費用由原告負擔。
    事實及理由
一、本件原告起訴主張：原告為民國70年7 月1 日出生，其父史
    杏春與其母楊碧雲離異後，史杏春於84年3 月16日與王鳳英
    結婚，並生下史璦綸，史杏春於89年1 月12日死亡，原告、
    史璦綸、王鳳英為繼承人，原告於繼承時未滿20歲，係限制
    行為能力人，而史杏春名下之財產中，車牌號碼YE-3702 號
    自用小客車（下稱系爭車輛），由全體繼承人繼承，然於繼
    承後，隨即向監理機關辦理報廢，另坐落高雄市○○區○○
    段六小段953 地號土地及其上同段1608建號即門牌號碼高雄
    市○○區○○路5 巷17號8 樓房屋（下稱系爭房地），則由
    史璦綸繼承，並登記在其名下，原告形式上未受有任何遺產
    ，卻遭被告將原告存款抵銷新臺幣（下同）30,597元，則被
    告要求原告對其父親史杏春債務連帶負責，顯失公平，依民
    法繼承編施行法第1 條之1 第2 項規定，原告僅以所得遺產
    為限，負清償責任；又原告若將薪資或存款存入被告帳戶，
    即有被抵銷之風險，且因訴外人三英鋼鐵股份有限公司（下
    稱三英公司）將原告薪資存入被告帳戶，遭被告抵銷，三英
    公司因此對原告為停職停薪處分，原告就本件訴訟有即受確
    認判決之法律上利益，爰依法提起本件確認之訴。並聲明：
    確認被告僅得以原告所繼承被繼承人史杏春所得遺產即系爭
    車輛價值1/3 限度內，執行繼承債務。
二、被告則以：原告於其父史杏春死亡後，未於法定期限內辦理
    拋棄或限定繼承，依法應承受史杏春財產上一切權利義務，
    原告於法定期限後聲請拋棄、限定繼承，均遭法院駁回在案
    ，又系爭房地於89年5 月17日由原告、史璦綸、王鳳英共同
    繼承，再由原告於89年6 月2 日將其繼承部分轉賣王鳳英，
    非如原告所稱未受有任何遺產，況原告之父史杏春所積欠之
    債務，亦係因購買系爭房地而向被告貸款，而尚未清償之債
    務，原告繼承史杏春所留遺產且出售之，難認其對史杏春債
    務連帶負責有顯失公平之處，另原告對三英公司之薪資債權
    經存入其於被告所開立之帳戶，原告對被告有存款請求權，
    被告即得以其對原告之債權抵銷等語，資為抗辯。並聲明：
    請求駁回原告之訴。
三、兩造爭執及不爭執事項：
（一）不爭執部分：
    (一)原告為70年7 月1 日出生，其父史杏春於89年1 月12日死
      亡，原告、史璦綸、王鳳英為繼承人，原告於繼承時未滿
      20歲，係限制行為能力人，並有戶籍謄本為證（見本院卷
      第11、12頁）。
    (二)王鳳英、史璦綸未聲請拋棄或限定繼承，原告曾經聲請拋
      棄或限定繼承，經本院駁回聲請，有本院94年7 月25日雄
      院貴民字第33327 號函文、本院民事紀錄科查詢表、本院
      家事庭97年12月12日雄院高97繼金字第314 號函文等為證
      （見本院卷第25、46、48、49頁），並經本院依職權調取
      本院97年度繼字第374 號拋棄繼承卷、97年度繼字第1268
      號限定繼承卷，核閱無誤。
    (三)史杏春之遺產為系爭車輛及系爭房地，並有史杏春之財產
      資料清單、土地登記謄本、建物登記謄本等為證（見本院
      卷第13至17頁）。
    (四)被告曾就史杏春積欠被告之債務，對原告及史璦綸聲請核
      發支付命令，經本院於94年8 月10日核發94年度促字第49
      659 號支付命令，且於94年11月9 日確定，有上開支付命
      令及確定證明書影本各1 份為證（見本院卷第5 、6 頁）
      ，並經本院依職權調取上開支付命令卷，核閱屬實。
    (五)三英公司將原告薪資存入原告開立於被告之帳戶，遭被告
      抵銷，金額共計30,597元，並有存摺封面及內頁為證（見
      本院卷第42至45頁）。
    (六)原告之父史杏春所遺留之債務，係先前史杏春為購買系爭
      房地而貸款尚未清償之債務，且史杏春在購買系爭房地時
      ，其中房屋部分為新屋。
（二）爭執部分：本件原告所為之請求有無理由？包括：
    (一)原告因繼承所得之遺產為何？
    (二)原告應繼承史杏春對被告全部債務或是以原告因繼承所得
      之遺產為限？（亦即由原告負擔被繼承人史杏春之全部債
      務並繼續履行，是否顯失公平？）
    (三)史杏春對被告之債務金額為何？
四、本院之判斷：
（一）就原告因繼承所得之遺產為何部分：
    (一)雖原告主張於史杏春死亡後，僅繼承系爭車輛云云，惟經
      本院向高雄市政府地政處楠梓地政事務所函高高雄市○○
      區○○段6 小段953 地號之繼承及買賣登記資料之結果，
      包括上開土地在之系爭房地，於89年1 月12日死亡後，即
      由王鳳英、史璦綸及原告於89年5 月10日委由訴外人邱
      葺聲請辦理繼承登記；其後再於89年6 月5 日，以原告出
      售其已繼承系爭房地之部分予王鳳英為由，辦理移轉登記
      ，此有高雄市政府地政處楠梓地政事務所98年5 月21日高
      市地楠三字第0980005892號函及隨函附送之繼承及買賣登
      記資料在卷（見本院卷第65-88 頁），並有系爭房地異動
      索引資料附卷可證（見本院卷第26-31 頁），堪認史杏春
      於死亡後，其遺產應包括系爭房地及系爭車輛，且原告於
      繼承初時，除系爭車輛外，亦繼承系爭房地並辦妥繼承登
      記而取得系爭房地所有權之應有部分，而於其後始將所繼
      承系爭房地之應有部分，以買賣為原因移轉登記予王鳳英
      。原告主張其因繼承所得之遺產，僅有系爭車輛，自無可
      信之處。
    (二)而本院於審理期間，於提示前開高雄市政府地政處楠梓地
      政事務所函文後已闡明是否變更訴之聲明（見本院卷第93
      頁），惟其後原告仍主張因繼承所得目前僅有自小客車，
      故未變動原請求之訴之聲明（見本院卷第152 頁、151 頁
      ）。然原告因史杏春死亡而繼承之財產，即所得之遺產，
      原既應包括上開系爭房地，已如前述，依修正後民法繼承
      編施行法第1 條之1 第2 項規定：「繼承在民法繼承編中
      華民國九十六年十二月十四日修正施行前開始，繼承人於
      繼承開始時為無行為能力人或限制行為能力人，未能於修
      正施行前之法定期間為限定或拋棄繼承，由其繼續履行繼
      承債務顯失公平者，於修正施行後，以所得遺產為限，負
      清償責任。」則縱原告主張欲享有上開民法繼承編施行法
      第1 條之1 第2 項所定限定繼承之利益，亦應以其原所繼
      承之財產，即除系爭車輛外，尚包括系爭房地在內負清償
      責任。現原告竟猶主張因繼承所得之遺產僅有系爭車輛，
      而請求確認被告僅得以原告所繼承被繼承人史杏春所得遺
      產即系爭車輛價值1/3 限度內，執行繼承債務，於法自屬
      無據，而應予駁回。
（二）本件原告之請求，既因所得之遺產非僅有系爭車輛而無理
      由已如前述，則就其餘爭點，包括由原告繼續履行債務是
      否顯失公平，以及被繼承人史杏春對被告之債務額為何，
      即與本院前開心證及結論無涉，爰不加以一一論駁；且原
      告方面就由原告繼續履行債務是否顯失公平之調查證據請
      求，包括就系爭房地送請鑑定價格之部分，本院亦不依請
      求予以調查，均一併敘明。
五、綜上所述，本件原告依修正後繼承編施行法第1 條之1 第2
    項之規定，請求確認被告僅得以原告所繼承被繼承人史杏春
    所得遺產即系爭車輛價值1/3 限度內，執行繼承債務，為無
    理由而不應准許，應予駁回。
據上論結，本件原告之訴為無理由，依民事訴訟法第78條，判決
如主文。
中    華    民    國    98    年    7     月    16    日
                  民事第六庭    法  官  李怡諄
正本係照原本作成。
如不服本判決，應於送達後20日內，向本院提出上訴狀並表明上
訴理由，如於本判決宣示後送達前提起上訴者，應於判決送達後
10日內補提上訴理由書（須附繕本）。
中    華    民    國    98    年    7     月    16    日
                                書記官  陳建琪


司法院資訊處製作；財團法人民間司法改革基金會備份。
